【裁判字號】    98,重訴,84
【裁判日期】    980814
【裁判案由】    返還房地等
【裁判全文】
臺灣臺北地方法院民事判決              98年度重訴字第84號
原      告  臺北市政府財政局
法定代理人  己○○
訴訟代理人  林美倫律師
複 代理 人  陳勵新律師
            張衛航律師
被      告  甲○○
兼 上1  人
訴訟代理人  丙○○○
上2 人共同
訴訟代理人  乙○○
被      告  辛○○○
兼 上1  人
訴訟代理人  庚○○
被      告  戊○原名朱福英.
兼  上1 人
訴訟代理人  丁○○
上列當事人間請求返還房地事件，本院於民國98年8 月3 日言詞
辯論終結，判決如下：
    主      文
被告甲○○應將坐落臺北市○○區○○段一小段十四之四地號土
地上如附圖編號D 所示面積四十平方公尺，及其上門牌號碼臺北
市○○區○○路一段四十三巷十一號房屋拆除，返還土地予原告
。被告丙○○○應自臺北市○○區○○路一段四十三巷十一號房
屋遷出。
被告甲○○、丙○○○應給付原告新臺幣玖萬貳仟零拾貳元，
及自民國九十七年四月十日起至清償日止，按年息百分之五計算
之利息，暨自民國九十七年三月二十一日起至返還土地之日止，
按月給付原告新臺幣玖仟貳佰拾元。
被告辛○○○應將坐落臺北市○○區○○段一小段十四之四地號
土地上如附圖編號C 所示面積三十三平方公尺，及其上門牌號碼
臺北市○○區○○路一段四十三巷十五號房屋拆除，返還土地予
原告。
被告辛○○○、庚○○應給付原告新臺幣柒萬伍仟玖佰拾肆元
，及自民國九十七年四月十二日起至清償日止，按年息百分之五
計算之利息，暨自民國九十七年三月二十一日起至返還土地之日
止，按月給付原告新臺幣柒仟陸佰壹拾捌元。
被告丁○○、戊○應給付原告新臺幣柒拾貳萬肆仟陸佰零肆元，
及自民國九十七年十二月三十日起至清償日止，按年息百分之五
計算之利息。
第一、三項之履行期間為個月。
訴訟費用由被告甲○○、丙○○○負擔百分之十五；被告楊張朱
蘭、庚○○負擔百分之十三；被告丁○○、戊○負擔百分之五；
餘由原告負擔。
本判決第一項於原告以新臺幣柒拾肆萬元為被告甲○○、丙○○○供擔保後，得假執行。
本判決第二項於原告以新臺幣萬元為被告甲○○、丙○○○供
擔保後，得假執行。
本判決第三項於原告以新臺幣陸拾壹萬元為被告辛○○○供擔保
後，得假執行。
本判決第四項於原告以新臺幣貳萬伍仟元為被告辛○○○、庚○○供擔保後，得假執行。
本判決第五項於原告以新臺幣貳拾肆萬貳仟元為被告丁○○、戊○供擔保後，得假執行。
    事實及理由
甲、程序方面：
    按訴狀送達後，原告不得將原訴變更或追加，但基礎事實同
    一者、因情事變更而以他項聲明代最初之聲明，不在此限，
    民事訴訟法第255 條第1 項第2 款、第4 款定有明文。本件
    原告起訴時原請求被告甲○○、丙○○○、辛○○○拆屋還
    地，並請求被告丁○○、戊○給付新臺幣（下同）37萬5,04
    6 元本息，暨自97年3 月21日起至返還上開土地之日止，按
    月分別給付3 萬7,626 元；嗣於本院審理期間，查悉被告丙○○○僅係占有人，並非無權占有興建房屋之事實上處分權
    人，另被告丁○○、戊○已將無權占有土地返還原告，於訴
    訟中發生情事變更，以書狀請求被告甲○○、辛○○○拆屋
    還地，被告丙○○○應自系爭11號房屋遷出，另被告丁○○
    、戊○應連帶給付原告72萬4,604 元，及自97年12月30日起
    至清償日止之法定利息（見本院卷第70至77頁），核原告所
    為，係屬聲明之減縮及變更，揆諸前開說明，並無不合，自
    應准許。
乙、實體方面：
一、原告主張：坐落臺北市○○區○○段1 小段14之4 及15 地
    號土地自96年5 月22日起，同小段16之4 及16地號土地自97
    年3 月3 日起，分別登記為臺北市政府所有（以下合稱系爭
    土地），伊為系爭土地之管理機關，被告甲○○、丙○○○
    無正當權源，竟無權占有系爭14之4 地號如附圖所示編號D
    面積40平方公尺土地，興建門牌號碼臺北市○○區○○路1
    段43巷11號房屋（下稱系爭11號房屋）；被告辛○○○、庚○○無權占有系爭14之4 地號如附圖所示編號C 面積33平方
    公尺土地，興建門牌號碼臺北市○○區○○路1 段43巷15號
    房屋（下稱系爭15號建物）；被告丁○○、戊○無權占有使
    用系爭14之4 地號如附圖所示編號A 面積163 平方公尺土地
    ，搭建門牌號碼臺北市○○區○○路1 段43巷21號房屋（下
    稱系爭21號房屋），迨97年12月30日被告丁○○、戊○始返
    還土地。爰本於所有權、不當得利法律關係請求被告甲○○
    、辛○○○拆屋還地、被告丙○○○應自系爭11號房屋遷出
    ，另被告甲○○與辛○○○、被告丙○○○與庚○○、被告
    丁○○與戊○應各給付相當於租金之不當得利9 萬2,032 元
    、7 萬5,943 元及72萬5,818 元本息等語。併聲明：(一)如主
    文第1 、2 、3 、4 、5 項所示。(二)願供擔保請准宣告假執
    行。
二、被告則以：(一)被告甲○○、丙○○○、辛○○○、庚○○部
    分：對原告之主張均不爭執，願與原告和解並返還系爭土地
    及相當於租金之不當得利，若不能和解，希望調降相當於租
    金之不當得利；(二)被告丁○○、戊○部分：對原告主張不爭
    執，但一時拿不出錢來還，各等語置辯。併均聲明：原告之
    訴及假執行之聲請均駁回。
三、查：系爭土地為臺北市政府所有，原告為系爭土地之管理機
    關。其中坐落系爭14之4 地號如附圖所示編號D 面積40平方
    公尺土地上系爭11號房屋，為被告甲○○所建，現為被告甲○○、丙○○○無權占有中；坐落系爭14之4 地號如附圖所
    示編號C 面積33平方公尺土地上系爭15號房屋，為被告辛○○○及其配偶即訴外人楊茂林所建，惟楊茂林已於93年2 月
    17日死亡，經全體繼承人拋棄繼承在案，故上開房屋之事實
    上處分權人為辛○○○，而由被告辛○○○、庚○○無權占
    有中；另坐落系爭14之4 地號如附圖所示編號A 面積163 平
    方公尺土地，原為被告丁○○、戊○無權占有，已於97年12
    月30日返還予原告等情，為兩造所不爭執（見審查卷第314
    至315 頁、本院卷第127 頁），且有土地登記謄本、土地複
    丈圖說、地籍圖謄本可稽（見審查卷第17至20頁、第22至25
    頁），並經本院現場勘驗在卷，製有勘驗筆錄為憑（見本院
    卷第52至55頁），堪信為真正。
四、按無法律上之原因而受利益，致他人受損害者，應返還其利
    益，民法第179 條定有明文。又無權占有他人房屋，可獲得
    相當於租金之利益（最高法院61年台上字第1695號判例參照
    ）。而城市地方房屋之租金，以不超過土地及其建築物申報
    總價年息百分之十為限，土地法第97條亦有明文。經查：
  (一)系爭房屋均為1 層樓磚造連棟式建築，房屋殘破老舊，系爭
    土地臨近捷運忠孝新生站、附近有忠孝國小、台北科技大學
    、忠孝公園，附近商業活絡、生活經能完善，有本院勘驗筆
    錄、雅虎奇摩地圖可參（見本院卷第52至55頁），本院審酌
    上開情狀，認為原告就系爭土地所受相當於租金之損害，以
    土地申報總價年息百分之五為適當。
  (二)又系爭土地屬臺北市所有，原告為管理機關，96年申報地價
    為每平方公尺5 萬5,400 元，有土地登記謄本可參（見審查
    卷第17至20頁），茲就各被告應返還不當得利計算如下：
  1.被告甲○○、丙○○○部分：每月相當於租金之不當得利為
    9,233 元（計算式：40×55, 540 ×5 ％÷12＝9,233 ，元
    以下四捨五入，以下同），自96年5 月22日起至97年3 月20
    日止，共9 個月又30日，則相當於租金之不當得利金額為9
    萬2,032 元【計算式：（9,233 ×9） ＋（9,233 ÷31×30
    ）＝92,032】。
  2.被告辛○○○、庚○○部分：每月相當於租金之不當得利為
    7,618 元（計算式：33平方公尺×55, 540 元×5 ％÷12＝
    7,618 元），自96年5 月22日起至97年3 月20日止，共9 個
    月又30日相當於租金之不當得利金額為7 萬5,934 元【計算
    式：（7,618 ×9） ＋（9,233 ÷31×30）＝75,934】。
  3.被告丁○○、戊○部分：每月相當於租金之不當得利為3 萬
    7,626元（計算式：163 ×55,540×5 ％÷12＝37,626），
    被告丁○○、戊○就無權占有系爭土地已於97年12月30日完
    成點交，原告主張被告丁○○2 人無權占有期間共19個月又
    8 天，則相當於租金之不當得利為72萬4,604 元【計算式：
    （37,626×19＋（37,626÷31×8） ＝724,604 】。
五、綜上所述，原告本於所有權、不當得利法律關係，請求(一)被
    告甲○○將系爭11號房屋拆除，被告丙○○○自系爭11號房
    屋遷出，將土地返還予原告，並給付9 萬2,032 元，及自起
    訴狀繕本送達翌日即97年4 月10日（見審查卷第43、44頁）
    起至清償日止，按年息百分之五計算之利息，暨自97年3 月
    21日起至返還土地之日止，按月給付9,233 元。(二)被告辛○○○應將系爭15號房屋拆除，返還土地予原告，並與被告庚○○給付7 萬5,934 元，及自起訴狀繕本送達翌日即97年4
    月12日（見審查卷第45、46頁）起至清償日止，按年息百分
    之五計算之利息，暨自97年3 月21日起至返還土地之日止，
    按月給付7,618 元。(三)被告丁○○、戊○應給付72萬4,604
    元，及自返還土地翌日即97年12月30日起至清償日止，按年
    息百分之五計算之利息，為有理由，均應准許。又原告陳明
    願供擔保，聲請宣告假執行，核無不合，爰酌定相當擔保金
    額宣告之。另本件判決第1 、3 項所命之給付為拆除、遷出
    系爭房屋並返還所占用之系爭土地，因被告居住系爭土地及
    其上房屋多年，一時搬遷不易，需一定時間準備，核其性質
    非長時間不能履行，爰依民事訴訟法第396 條第1 項酌定履
    行期間為3 個月。
六、末查：本件被告甲○○、丙○○○、辛○○○、庚○○於本
    院審理期間均表示願依原告訴之聲明成立和解之意（見本院
    卷第127 頁），其中被告甲○○、丙○○○、辛○○○等尚
    居住系爭房屋者，均係中低收入戶老人，有臺北市中正區公
    所中低收入戶老人生活津貼證明可考（見本院卷第130 頁、
    第150 至151 頁），詎原告竟主張被告應依「臺北市政府加
    強清理及處理被占用市產計畫」要求被告負擔全部訴訟費用
    、律師費，始同意和解（見本院卷第93至116 頁、第127 頁
    ），致兩造未能成立和解。本件雖屬原告勝訴，惟其本可與
    被告成立和解後聲請退還所繳納裁判費三分之二（民事訴訟
    法第84條第2 項參照），且我國民事訴訟法並非採取律師訴
    訟主義，當事人所支出之律師費用，須當事人確有不能自為
    訴訟行為，必須委任他人代理之情形，所支出之代理人費用
    ，為伸張權利或防禦上所必要者，始得認為訴訟費用之一種
    ，於必要限度令敗訴之人賠償（參照司法院院字第205 號解
    釋），本件原告為政府機關，應有法務人員編制，當無不能
    自為訴訟行為之情形，竟拘泥上開計畫，加諸被告負擔律師
    費用，致兩造間不能成立訴訟上和解，核其所為，按當時訴
    訟之程度，顯非為伸張或防衛權利所必要，爰諭知訴訟費用
    百分之六十七由原告負擔，以示公平。
七、本件為判決之基礎已臻明確，兩造其餘之攻擊或防禦方法及
    證據，經本院斟酌後，認為均不足以影響本判決之結果，自
    無逐一詳予論駁之必要，併此敘明。
八、據上論結：本件原告之訴為有理由，並依民事訴訟法第78條
    、第81條第1 項、第85條第1 項、第390 條第2 項、第396
    條第1 項，判決如主文。
中    華    民    國    98    年    8     月    14    日
                  民事第五庭    法  官  胡宏文
以上正本係照原本作成
如對本判決上訴，須於判決送達後20日內向本院提出上訴狀
中    華    民    國    98    年    8    月     14    日
                                書記官  曾寶生


司法院資訊處製作；財團法人民間司法改革基金會備份。
